---
title: "Ejercicio Quarto"
format: html
editor: visual
---

El objetivo de este ejercicio es que apliques los conceptos clave de Quarto vistos en clase, transformando y personalizando un informe ya existente.

## 👩‍🍳Preparación del Archivo

-   **Crea un nuevo archivo Quarto (`.qmd`)** en RStudio (File \> New File \> Quarto Document\...).

```{=html}
<!-- -->
```
-   **Copia el contenido de este archivo**

```{=html}
<!-- -->
```
-   **Guárdalo** con un nombre fácil de recordar, por ejemplo, `ejercicio_quarto.qmd`.

    Este va a ser nuestro punto de partida

## Personalizando tu Informe HTML

Vamos a hacer que tu informe HTML tenga una tabla de contenidos y cambie su estilo visual.

1.  **Abrí** el archivo que creaste
2.  **Modificá el encabezado YAML** (`---` al inicio del archivo) para el formato `html` y agrega las siguientes opciones (¡ojo con la indentación!):

```{r}
#| echo: true
#| eval: false

format:
  html:
    toc: true            # Agregá una tabla de contenidos
    toc-location: left   # Colocá la tabla de contenidos a la izquierda
    number-sections: true # Numerá automáticamente las secciones
    theme: cosmo         # Cambiá el tema visual 

```

::: callout-tip
Fijate cuales son los estilos disponibles en la [documentación](https://quarto.org/docs/output-formats/html-themes.html) de Quarto sobre themes
:::

3.  **Guardá los cambios** (`Ctrl + S` o `Cmd + S`).
4.  **Renderizá el documento** (haz clic en el botón "Render" en RStudio).

## Convertí tu informe en una presentación

1.  **Volve a tu archivo `ejercicio_quarto.qmd`**.

2.  **Modifica el encabezado YAML** nuevamente. Donde dice `format: html:`, **cámbialo a `format: revealjs:`**. Elimina o comenta las opciones específicas de HTML (`toc`, `toc-location`, `number-sections`, `theme`) y agrega estas opciones para `revealjs`:

```{r}
#| echo: true
#| eval: false

format:
  revealjs:
    transition: fade     # Estilo de transición entre diapositivas
    slide-number: true   # Muestra el número de diapositiva
    theme: slides.scss   # Usa nuestro tema personalizado para presentaciones
```

3.  Guardá y Renderizá

## Controlando los Bloques de Código y el Contenido

Ahora vamos a ajustar cómo se muestra el código y el gráfico, y a añadir algo de texto formateado.

1.  **En el bloque de código del `summary(gapminder)`:**

    -   Asegúrate de que tenga la opción `#| echo: false` para que el código no se muestre en el output, solo el resumen.

    -   Asegúrate de que tenga `#| warning: false` para evitar mensajes de advertencia.

2.   **En el bloque de código del gráfico de burbujas (`ggplot`):**

    -   Agrega las opciones `#| fig-width: 10` y `#| fig-height: 7` para controlar el tamaño del gráfico en la salida.

    -   Cambia la opción `#| echo: true` a `#| echo: false` para que el código del gráfico no se muestre en tu presentación o HTML.

3.   **Agrega una nueva sección de texto** (puedes usar un encabezado `##`) después del gráfico, con el siguiente contenido:

```{r}
#| echo: true
#| eval: false

## Comentarios Finales sobre el Gráfico

Este gráfico es **muy útil** para visualizar la relación entre el PBI per cápita y la esperanza de vida. Además, nos permite observar la distribución de la población (*que está representada por el tamaño de las burbujas*).

Más información en este [enlace de Wikipedia](https://es.wikipedia.org/wiki/Esperanza_de_vida).

```

1.  **Guarda y Renderiza** en formato HTML o `revealjs` para ver los cambios.
