---
title: "Informe Gapmider demo"
author: "Tu nombre"
format: 
  html:
    code-fold: true
  pdf: default
editor: source
---

# Introducción (es un encabezado de nivel 1)

Este es un texto de introducción a mi informe. Esto es un texto en **negrita** y este es en *cursiva*. Esto es un link [enlace a la página](https://www.gapminder.org/)

## Objetivos (es un encabezado de nivel 2)

Me gusta enumerar mis objetivos usando bullets que los escribo así

-   Objetivo 1
-   Objetivo 2
-   Objetivo 3
-   Objetivo 4
-   Esto es un objetivo especifico
-   Esto es otro objetivo especifico

## Acerca de la base (es un encabezado de nivel 2)

En mi investigación estoy trabajando con datos de [Gapmider](https://www.gapminder.org/) un proyecto que reune datos socioeconómicos a nivel mundial.

Ahora voy a poner un chunck de r con el shortcut alt+cntrl+i

```{r}
#| label: "llamar librerias y resumen de base"
#| echo: true
#| warning: false

# llamo a mis librerías
library(tidyverse) # para tidyeo de datos
library(ggplot2) # para hacer graficos
library(gapminder) # libreria con datos varios


summary(gapminder)

```

## Relación de población por continente entre PBI per capita y esperanza de vida

A continuación vemos un gráfico

```{r}
#| label: "grafico de burbujas"
#| echo: true
#| warning: false
gapminder %>% 
  mutate(pop = pop/1000000) %>% 
  filter(year == 2007) %>% 
  ggplot(aes(x = gdpPercap, y= lifeExp, size = pop, color = continent)) +
  geom_point(alpha = 0.7) +
  scale_size(range = c(2, 12)) +
  labs(title = "PBI per capita según Esperanza de vida y tamaño deblación",
       subtitle = "Año 2007",
       x = "PBI per capita",
       y = "Esperanza de vida",
       size = "Millones de habitantes",
       color = "Continente")+
  theme_minimal()


```


