---
title: "Análisis Exploratorio, Transformación Condicional y Funciones con `map()`"
subtitle: "Análisis de Datos 1"
author: "Betsy Cohen"
logo: "images/logo-uflo.png"
date: "08/05/2025"
format:
  revealjs:
    width: 1600
    height: 900
    theme: slides.scss
    highlight-style: a11y
    transition: fade
    slide-number: true
execute:
  echo: true
df-print: kable
---

```{r}
#| context: setup
#| include: false

# Cargar librerías (reutilizamos setup previo)
library(tidyverse)
library(purrr) # Cargamos el paquete purrr

# Cargar datos ENCC 2022 (reutilizamos carga previa)
url <- "https://datos.cultura.gob.ar/dataset/251c2ac2-e670-451c-9dbf-a4212af225b5/resource/b635d1fc-2161-4901-a21d-7f93d56d99a4/download/base-datos-encc-2022-2023.csv"

encc_2022 <- read.csv(url)
```

# Exploración, Transformación Condicional y la Magia de map() 🚀

En la clase de hoy, vamos a explorar tres aspectos fundamentales del análisis de datos:

-   Repaso de Análisis Exploratorio y Descriptivo: Resúmenes clave para datos numéricos y categóricos.
-   Lógica Condicional con if_else() y case_when(): Transformación de datos basada en condiciones.
-   Introducción a purrr::map(): La función map() para aplicar operaciones a múltiples elementos de forma eficiente y elegante.

# Análisis Exploratorio y Descriptivo 🔍

Vamos a repasar brevemente las herramientas esenciales para entender nuestros datos, tanto numéricos como categóricos.

## Datos Numéricos: Resúmenes Estadísticos 🔢 {.smaller}

Para variables numéricas, los resúmenes estadísticos nos ofrecen una visión rápida de su distribución y características.

**Herramientas:**

-   `summarize()`: Para calcular estadísticos como media, mediana, desviación estándar, etc.

    ```{r}
    resumen_edad <- encc_2022 %>%
      summarize(
        media_edad = mean(edad, na.rm = TRUE),
        mediana_edad = median(edad, na.rm = TRUE),
        desvio_std_edad = sd(edad, na.rm = TRUE),
        min_edad = min(edad, na.rm = TRUE),
        max_edad = max(edad, na.rm = TRUE),
        rango_edad = max_edad - min_edad,
        iqr_edad = IQR(edad, na.rm = TRUE),
        cantidad_encuestados = n()
      )
    ```

## Datos Numéricos: Resúmenes Estadísticos 🔢

::: columns
::: {.column width="50%"}
Esta tabla nos presenta un resumen conciso de la distribución de la edad en la muestra, mostrando medidas de tendencia central, dispersión y rango.
:::

::: {.column width="50%"}
```{r}
resumen_edad
```
:::
:::

## Datos Categóricos: Tablas de Frecuencia 📊 {.smaller}

Para variables categóricas, las tablas de frecuencia nos muestran la distribución de las categorías y su importancia relativa.

::: columns
::: {.column width="50%"}
**Herramientas:**

-   `count()`: Para contar las ocurrencias de cada categoría.

-   `mutate()`: Para calcular proporciones y porcentajes a partir de las frecuencias.
:::

::: {.column width="50%"}
```{r}
frecuencia_regiones_prop <- encc_2022 %>%
  count(region, sort = TRUE) %>%
  mutate(
    proporcion = n / sum(n),
    porcentaje = proporcion * 100
  )

frecuencia_regiones_prop
```
:::
:::

Esta tabla muestra las regiones ordenadas por frecuencia, junto con la cantidad de encuestados en cada región, su proporción y porcentaje respecto al total de la muestra.

# Lógica Condicional: `if_else()` y `case_when()` 🤔

## `if_else()`: Condiciones Binarias (SI/NO) 💡 {.smaller}

`if_else()` es ideal para crear variables basadas en una condición que tiene dos resultados posibles.

**Ejemplo: Variable `es_mayor_de_50`**

Creemos una variable que indique si la edad del encuestado es mayor de 50 años (SI/NO).

```{r}
encc_mayor_50 <- encc_2022 %>%
  mutate(
    es_mayor_de_50 = if_else(edad > 50, "SI", "NO")
  )

encc_mayor_50 %>% count(es_mayor_de_50)
```

`if_else()` asigna "SI" a `es_mayor_de_50` si `edad > 50` es verdadero, y "NO" en caso contrario.

## `case_when()`: Condiciones Múltiples y Categorías 🎭 {.smaller}

`case_when()` es perfecto para lógica condicional más compleja con múltiples categorías.

Recategorizamos `nse_3` en "Alto/Medio", "Bajo" y "Sin Dato".

::: columns
::: {.column width="50%"}
```{r}

encc_nse_reducido <- encc_2022 %>%
  mutate(
    nse_reducido = case_when(
      nse_3 %in% c("ABC1", "C2C3") ~ "Alto/Medio",
      nse_3 == "D1D2E"           ~ "Bajo",
      TRUE                         ~ "Sin Dato"
    )
  )

```
:::

::: {.column width="50%"}
```{r}
encc_nse_reducido %>% count(nse_reducido)
```
:::
:::

`case_when()` asigna categorías a `nse_reducido` basadas en diferentes condiciones aplicadas a `nse_3`, incluyendo un valor por defecto "Sin Dato".

::: callout-note
case_when () es una de las estructuras de transformación que seguramente más vas usar. Si ya contas con algo de experiencia en análisis de datos y trabajaste con SPSS case_when() es uno de los procesos que hacemos más habitualmente en lo que llamamos **rectegorización** de variables
:::

# Introducción a `purrr::map()`: La Magia de la Iteración Funcional ✨

Ahora vamos a introducir una herramienta muy poderosa para **automatizar tareas repetitivas**: la función `map()` del paquete `purrr`.

## ¿Qué es `map()`?

-   `map()` es una función que permite aplicar la **misma función** a **cada elemento de una lista o vector**.

-   Simplifica y hace más eficiente el código cuando necesitamos realizar la misma operación en múltiples columnas o elementos.

-   Es un concepto clave de la **programación funcional**.

## Sintaxis básica de `map()`:

map() nos va a pedir dos elementos básicos para operar como parte de su sintaxis

-   `x`: El **vector o lista** sobre el cual queremos iterar.

<!-- -->

-   `.f`: La **función** que queremos aplicar a cada elemento de `.x`.

Como resultado devuelve una **lista** donde cada elemento es el resultado de aplicar la función `.f` al elemento correspondiente de `.x`.

Veamos un ejemplo

## Calcular Tablas de Frecuencia para Múltiples Variables Categóricas con `map()` y `count()` 📊 {.smaller}

Supongamos que queremos obtener las tablas de frecuencia para varias variables categóricas de la ENCC_2022: `region`, `genero`, `nivel_educativo`. En lugar de escribir `count()` para cada variable por separado, podemos usar `map()` para automatizar este proceso.

```{r}
variables_categoricas <- c("region", "genero", "niv_socioe") # Vector de nombres de variables categóricas

frecuencias_variables <- map(
  .x = variables_categoricas, # Vector de nombres de variables categóricas sobre el que iterar
  .f = function(variable) { # Función anónima que toma el nombre de una variable como argumento
    encc_2022 %>%
      count(!!sym(variable), sort = TRUE) # Calcula la tabla de frecuencia para la variable en el dataset encc_2022
  }
)

```

## Calcular Tablas de Frecuencia para Múltiples Variables Categóricas con `map()` y `count()` 📊 {.smaller}

```{r}
frecuencias_variables # Imprimir la lista de data frames de frecuencias
```

## 😱Pero ... ¿¡Qué es esta locura!?

-   `map()` iteró sobre el vector `variables_categoricas`. Para cada nombre de variable (ej., "region"), aplicó la función anónima.

<!-- -->

-   La función anónima usa `count(!!sym(variable), sort = TRUE)` para calcular la tabla de frecuencia de la variable actual, ordenando por frecuencia descendente.

<!-- -->

-   `!!sym(variable)`: Recordemos que esto permite usar el nombre de la variable dinámicamente dentro de `count()`.

<!-- -->

-   El resultado `frecuencias_variables` es una **lista**, donde cada elemento es un **data frame** que representa la tabla de frecuencia para una de las variables categóricas. Cada data frame muestra las categorías y sus frecuencias (`n`).

## Calcular Tablas de Proporciones para Múltiples Variables Categóricas con `map()` y Funciones Anidadas 📈 {.smaller}

Ahora, vamos a calcular las tablas de proporciones (y porcentajes) para las mismas variables categóricas (`region`, `genero`, `nivel_educativo`). Vamos a anidar funciones dentro de `map()` para realizar los cálculos de proporción dentro de cada tabla de frecuencia.

```{r}
proporciones_variables <- map(
  .x = variables_categoricas, # Vector de nombres de variables categóricas
  .f = function(variable) { # Función anónima para calcular tabla de proporciones para una variable
    encc_2022 %>%
      count(!!sym(variable), sort = TRUE) %>% # Primero, calcular la tabla de frecuencia
      mutate( # Luego, dentro de la misma función anónima, calcular proporciones y porcentajes
        proporcion = n / sum(n),
        porcentaje = proporcion * 100
      )
  }
)

```

## Calcular Tablas de Proporciones para Múltiples Variables Categóricas con `map()` y Funciones Anidadas 📈

```{r}
proporciones_variables # Imprimir la lista de data frames de proporciones
```

## ¡Es mágico!

-   De nuevo, `map()` iteró sobre `variables_categoricas`.

<!-- -->

-   La función anónima ahora realiza dos operaciones anidadas:

    1.  `count(!!sym(variable), sort = TRUE)`: Calcula la tabla de frecuencia (como el ej. anterior).

    2.  `mutate(proporcion = n / sum(n), porcentaje = proporcion * 100)`: *Dentro del mismo pipe*, calcula las columnas `proporcion` y `porcentaje` a partir de la frecuencia `n` de la tabla de frecuencia.

-   El resultado `proporciones_variables` es una **lista**, donde cada elemento es un **data frame** que contiene la tabla de frecuencia y las proporciones/porcentajes para cada variable categórica.

## La yapa: Combinar las Tablas en un Solo Data Frame con `list_rbind()` y un ID de Variable 🧲 {.smaller}

Finalmente, combinemos las listas de tablas de proporciones (`proporciones_variables`) en un único data frame "largo", y agreguemos una columna `variable` para identificar a qué variable categórica corresponde cada tabla.

```{r}
proporciones_variables_df <- proporciones_variables %>%
  list_rbind(names_to = "variable") # Combinar la lista en un data frame y usar 'names_to' para crear columna 'variable'

str(proporciones_variables_df)
```

Ahora tenemos un data frame "tidy" donde cada fila representa una categoría de una variable categórica, con columnas para la variable, la categoría, la frecuencia, la proporción y el porcentaje. Este formato facilita la comparación de distribuciones entre diferentes variables categóricas, y puede ser usado para crear visualizaciones tabulares o gráficas comparativas (aunque en esta clase no estemos usando gráficos).

## `map()`: Un Universo de Posibilidades 🌌 {.smaller}

La función `map()` es extremadamente versátil y puede usarse con una gran variedad de funciones y propósitos. En clases futuras, exploraremos más usos de `map()` y otras funciones del paquete `purrr` para la programación funcional y la manipulación de datos avanzada.

**En resumen, `map()` nos permite:**

-   **Automatizar tareas repetitivas** de forma eficiente y concisa.

-   **Aplicar la misma lógica a múltiples columnas o elementos** de una lista o vector.

-   **Escribir código más limpio, legible y mantenible**.

-   **Adoptar un estilo de programación funcional** que es poderoso y común en el ecosistema de R y `tidyverse`.

::: callout-note
Si te interesa aprender más sobre map() y sus aplicaciones podes consultar la documentación (que por suerte viene con muchos ejemplos) en <https://purrr.tidyverse.org/reference/map.html>
:::

# Resumen de la Clase de Hoy 🚀

En la clase de hoy, cubrimos tres temas importantes:

-   **Análisis Exploratorio Descriptivo**: Repasamos resúmenes estadísticos para datos numéricos y tablas de frecuencia para datos categóricos.

-   **Lógica Condicional con `if_else()` y `case_when()`**: Reforzamos el uso de estas funciones para transformaciones basadas en condiciones.

-   **Introducción a `purrr::map()`**: Aprendimos los fundamentos de la función `map()` para la iteración funcional, y cómo usar `map_dbl()` y `map()` para aplicar funciones a múltiples variables, y combinar los resultados con `list_rbind()`.
