---
title: "Tipos de gráficos y sus usos"
subtitle: "Análisis de Datos 1 - Unidad 4"
author: "Betsy Cohen"
logo: "images/logo-uflo.png"
format:
  revealjs:
    width: 1600
    height: 900
    theme: slides.scss
    highlight-style: a11y
    transition: fade
    slide-number: true
execute:
  echo: true
df-print: kable
---

```{r}
#| context: setup
#| include: false

library(tidyverse)
library(scales)
library(ggplot2)
library(waffle)
library(treemapify)
library(eph)

library(showtext)

font_add_google("Poppins")
font_add_google("Montserrat")

showtext_auto()

theme_uflo <- function() {
  titles_font_family <- "Poppins"
  base_font_family <- "Montserrat"

  theme_minimal() +
    theme(
      # Leyenda
      legend.position = "left",
      legend.text = element_text(family = base_font_family),
      legend.title = element_text(family = titles_font_family),

      # Grid
      panel.grid.major = element_line(linewidth = 0.25, color = "#F3F3F3"),
      panel.grid.major.x = element_blank(),
      panel.grid.minor = element_blank(),
      panel.spacing = unit(0.75, "lines"),
      panel.background = element_rect(fill = "transparent", color = "transparent"),

      # Ejes
      axis.title = element_text(family = titles_font_family),
      axis.text = element_text(family = base_font_family),

      # Facetas
      strip.text = element_text(family = titles_font_family, hjust = 0, color = "white", size = 12),
      strip.background = element_rect(fill = "black"),

      # Texto
      text = element_text(family = base_font_family, size = 15, color = "black"),

      # Aspectos principales
      plot.title = element_text(family = titles_font_family, size = 30),
      plot.subtitle = element_text(family = titles_font_family, color = "#8a8a8a", size = 15),
      plot.caption = element_text(family = titles_font_family),
      plot.background = element_rect(fill = "transparent", color = "transparent")
    )
}

theme_set(theme_uflo())

```

# Comunicar con gráficos 📊

En la clase de hoy, nos adentraremos en el mundo de la visualización de datos con R, una habilidad crucial para explorar patrones, comunicar hallazgos y respaldar nuestros análisis en de datos. Nos enfocaremos en los tipos de gráficos más comunes y en la introducción al potente paquete `ggplot2`.

# Tipos de Gráficos Comunes y sus Usos 📊

La elección del gráfico adecuado es fundamental para transmitir la información de manera efectiva, pero ¿Cómo saber cuál necesito? En esta primera sección repasamos algunos de los tipos de gráficos más utilizados en el análisis de datos.

## Respeten los rangos: Gráficos para variables categóricas {.smaller}

**Gráfico de columnas / barras**

Donde vamos a poder mostrar la distribución de una frecuencia para cada categoría. En el gráfico de barras las categorías se indican en el eje X mientras que en el de barras se ubican en el eje Y (dejando el el eje X para los valores de la n distribución)

```{r}
#| code-fold: true

starwars %>%
  select(name, gender) %>% 
  group_by(gender) %>%
  summarise(count = n(), .groups = "drop") %>%
  ggplot(aes(x = gender, y = count)) +
  geom_bar(stat = "identity", position = "dodge") +
  labs(
    title = "Cantidad de personajes por género en peliculas de Starwars",
    x = "Género",
    y = "Cantidad de personajes"
  ) +
  theme(axis.text.x = element_text(angle = 45, hjust = 1))

```

## Apilar y agrupar {.smaller}

Un recurso que también podemos usar es mostrar las barras agrupadas o apiladas en función de una **segunda variable categórica** esto también nos ayuda a entender la distribución como parte de un todo dentro de esa categoría en particular.

::: columns
::: {.column width="50%"}
```{r}
#| code-fold: true
starwars %>%
  select(name, gender, films) %>% 
  unnest(films) %>% 
  group_by(films, gender) %>%
  summarise(count = n(), .groups = "drop") %>%
  ggplot(aes(x = films, y = count, fill = gender)) +
  geom_bar(stat = "identity", position = "dodge") +
  labs(
    title = "Personajes de Star Wars por género",
    subtitle = "Barras agrupadas",
    x = "Película",
    y = "Cantidad de personajes",
    fill = "Género"
  ) +
  theme(axis.text.x = element_text(angle = 45, hjust = 1))

```
:::

::: {.column width="50%"}
```{r}
#| code-fold: true
library(ggplot2)

starwars %>%
  select(name, gender, films) %>% 
  unnest(films) %>% 
  group_by(films, gender) %>%
  summarise(count = n(), .groups = "drop") %>%
  ggplot(aes(x = films, y = count, fill = gender)) +
  geom_bar(stat = "identity") +  # <- apiladas por default
  labs(
    title = "Personajes de Star Wars por género",
    subtitle = "Barras apiladas",
    x = "Película",
    y = "Cantidad de personajes",
    fill = "Género"
  ) +
  theme(axis.text.x = element_text(angle = 45, hjust = 1))



```
:::
:::

## Algunas alternativas a los gráficos de barra {.smaller}

```{r}
#| code-fold: true
starwars %>%
  filter(!is.na(eye_color)) %>%
  count(eye_color, name = "cantidad") %>%
  ggplot(aes(x = reorder(eye_color, cantidad), y = cantidad)) +
  geom_segment(aes(xend = eye_color, y = 0, yend = cantidad), color = "gray") +
  geom_point(size = 4, color = "steelblue") +
  coord_flip() +
  labs(
    title = "Personajes en Star Wars por color de sus ojos ",
    x = "Color de ojos",
    y = "Cantidad"
  ) 
```

## 🥧 Graficos de torta y donna {.smaller}

Los gráficos de torta y donna también nos permiten ver la distribución de una variable categórica.

::: columns
::: {.column width="50%"}
```{r}
#| code-fold: true
starwars %>%
  filter(!is.na(gender)) %>%
  count(gender, name = "cantidad") %>%
  ggplot(aes(x = "", y = cantidad, fill = gender)) +
  geom_bar(stat = "identity", width = 1) +
  coord_polar("y") +
  labs(
    title = "Personajes de Star Wars por género",
    fill = "Género"
  ) 
```
:::

::: {.column width="50%"}
```{r}
#| code-fold: true
starwars %>%
  filter(!is.na(gender)) %>%
  count(gender, name = "cantidad") %>%
  ggplot(aes(x = 2, y = cantidad, fill = gender)) +
  geom_bar(stat = "identity", width = 1, color = "white") +
  coord_polar("y", start = 0) +
  xlim(0.5, 2.5) +
  labs(
    title = "Personajes de Star Wars por género",
    fill = "Género"
  ) +
  theme(plot.title = element_text(hjust = 0.5))
```
:::
:::

::: callout-warning
Los gráficos de torta son muy criticados en la visualización de datos ya que pueden prestar a la confusión y no podemos tampoco meter más de 5 categorías (sino es ilegible). Usalos con precaución o, mejor aún, utiliza alternativas como gráficos de barras, diagramas de chupetin, diagramas de árbol y otros.
:::

## 🌳 Parte de un todo: árboles y waffles

Cuando queremos mostrar una distribución de una variable de categóricas una buena alternativa son los treemaps y los gráficos de waffles

::: columns
::: {.column width="50%"}
```{r}
#| code-fold: true
#| warning: false

# Preparamos los datos
generos <- starwars %>%
  filter(!is.na(gender)) %>%
  count(gender, name = "cantidad") %>%
  arrange(desc(cantidad))

# Gráfico waffle
waffle::waffle(
  parts = setNames(generos$cantidad, generos$gender),
  rows = 10,
  title = "Personajes por género",
  colors = RColorBrewer::brewer.pal(n = nrow(generos), name = "Set2")
)+ theme_uflo()


```
:::

::: {.column width="50%"}
```{r}
#| code-fold: true
starwars %>%
  filter(!is.na(eye_color)) %>%
  count(eye_color, name = "cantidad") %>%
  ggplot(aes(area = cantidad, fill = eye_color, label = paste(eye_color, cantidad))) +
  geom_treemap() +
  geom_treemap_text(colour = "white", place = "centre", grow = TRUE) +
  labs(
    title = "Personajes por color de ojos ",
    fill = "Color de ojos"
  ) 
```
:::
:::

## ⏲️ Evolución en el tiempo {.smaller}

Cuando queremos ver la evolución de una variable continua en el tiempo, las opciones más habituales son los gráficos de línea

```{r}
#| code-fold: true
#| warning: false
lineas <- get_poverty_lines()

lineas %>%
  select(-ICE) %>%
  pivot_longer(cols = c("CBA", "CBT"), names_to = "canasta", values_to = "valor") %>%
  ggplot() +
  geom_line(aes(x = periodo, y = valor, col = canasta))+
  labs(
    title = "Canastas basica alimentaria y canasta total",
    subtitle = "Encuesta Permanente de Hogares INDEC",
    fill = "Color de ojos"
  ) 


```

## ⏲️ Evolución en el tiempo

Un ejemplo que combina proporción y evolución temporal es el gráfico de áreas:

```{r}
#| code-fold: true

pop_data <- gapminder::gapminder %>%
  group_by(year, continent) %>%
  summarise(total_pop = sum(pop), .groups = "drop")

ggplot(pop_data, aes(x = year, y = total_pop, fill = continent))+
  geom_area(alpha = 0.8, color = "white")+
  scale_y_continuous(labels = label_number(scale = 1e-9, suffix = "B"))+
  labs(
    title = "Evolucion de la poblacion total por continente",
    subtitle = "Fuente Gapminder",
    x = "Año",
    y = "población (en miles de millones",
    fill = "Continentes"
  )

```

## Gráficos de Distribución

::: panel-tabset
### 📊 Histogramas

Un histograma se utiliza para mostrar la distribución de frecuencia de una variable numérica. **Divide los datos en intervalos** (bins) y la altura de cada barra representa la cantidad de observaciones que caen dentro de ese intervalo, permitiendo ver la forma de la distribución.

```{r}
#| code-fold: true

ggplot(gapminder::gapminder, aes(x = lifeExp)) +
  geom_histogram(binwidth = 5, fill = "steelblue", color = "white") +
  labs(
    title = "Histograma de la esperanza de vida",
    x = "Esperanza de vida",
    y = "Frecuencia"
  )
```

### 💠 Gráfico de Densidad

Este gráfico proporciona una **estimación suavizada** de la función de densidad de probabilidad de una variable numérica. Es útil para visualizar la forma general de la distribución y compararla entre diferentes grupos.

```{r}
#| code-fold: true
ggplot(gapminder::gapminder, aes(x = lifeExp, fill = continent)) +
  geom_density(alpha = 0.6) +
  labs(
    title = "Densidad de esperanza de vida por continente",
    x = "Esperanza de vida",
    y = "Densidad",
    fill = "Continente"
  )
```

### 📦 Boxplot (Diagrama de Caja y Bigotes):

Un boxplot **resume** la distribución de una variable numérica a través de sus **cuartiles**, la mediana y posibles valores atípicos (outliers). Es especialmente útil para comparar la distribución de una variable entre diferentes grupos o categorías.

```{r}
#| code-fold: true
ggplot(gapminder::gapminder, aes(x = continent, y = gdpPercap, fill = continent)) +
  geom_boxplot() +
  scale_y_log10() +  # Escala logarítmica para ver mejor los valores extremos
  labs(
    title = "Distribución del PBI per cápita por continente",
    x = "Continente",
    y = "PBI per cápita (escala log)"
  )
```
:::

## Gráficos de Correlación

::: panel-tabset
### 🎯 Scatter Plot

Un gráfico de dispersión se utiliza para mostrar la relación entre dos variables numéricas. Cada punto en el gráfico representa una observación, y la posición del punto en los ejes horizontal y vertical indica los valores de las dos variables, permitiendo identificar patrones de correlación (positiva, negativa o sin correlación).

```{r}
#| code-fold: true

ggplot(gapminder::gapminder, aes(x = gdpPercap, y = lifeExp, color = continent)) +
  geom_point(alpha = 0.6) +
  scale_x_log10() +
  labs(
    title = "Relación entre PBI per cápita y esperanza de vida",
    x = "PBI per cápita (log)",
    y = "Esperanza de vida",
    color = "Continente"
  )
```

### 🌡️ Heatmap

Un mapa de calor visualiza la magnitud de una variable como un color en una matriz. Es útil para mostrar patrones de correlación entre múltiples variables (donde la intensidad del color representa la fuerza de la correlación) o para visualizar datos geográficos (donde el color representa la magnitud de una variable en diferentes áreas).

```{r}
#| code-fold: true

selected_countries <- gapminder::gapminder %>%
  group_by(country) %>%
  summarise(mean_lifeExp = mean(lifeExp)) %>%
  top_n(15, mean_lifeExp) %>%
  pull(country)

gap_heatmap <- gapminder::gapminder %>%
  filter(country %in% selected_countries)

ggplot(gap_heatmap, aes(x = factor(year), y = country, fill = lifeExp)) +
  geom_tile() +
  scale_fill_viridis_c() +
  labs(
    title = "Heatmap de esperanza de vida por país y año",
    x = "Año",
    y = "País",
    fill = "Esperanza de vida"
  ) 
```

### 🫧 Gráfico de Burbujas

Un gráfico de burbujas extiende el gráfico de dispersión al añadir una tercera variable que se representa mediante el tamaño de las burbujas. Esto permite visualizar la relación entre tres variables simultáneamente.

```{r}
#| code-fold: true

ggplot(gapminder::gapminder %>% filter(year == 2007),
       aes(x = gdpPercap, y = lifeExp, size = pop, color = continent)) +
  geom_point(alpha = 0.7) +
  scale_x_log10() +
  labs(
    title = "Relación entre PBI, esperanza de vida y población (2007)",
    x = "PBI per cápita (log)",
    y = "Esperanza de vida",
    size = "Población",
    color = "Continente"
  )

```
:::

## Para ir resumiendo

En esta primera parte, exploramos una variedad de gráficos comunes y sus usos principales en el análisis de datos.

-   los gráficos de **ranking** nos ayudan a comparar **magnitudes entre categorías**

-   los gráficos de "**parte del todo**" nos muestran **la composición de un total**

-   los gráficos de **evolución** ilustran tendencias a lo largo del tiempo,

-   los gráficos de distribución nos permiten entender la forma en que se **distribuyen** los datos **numéricos**

-   y los gráficos de **correlación** nos ayudan a identificar **relaciones** entre variables.

## 🤔 Preguntas para pensar

-   Si quisieras comparar la cantidad de personas que prefieren diferentes partidos políticos en una encuesta, ¿qué tipo de gráfico sería más apropiado?

<!-- -->

-   ¿Qué gráfico utilizarías para mostrar cómo ha cambiado la tasa de pobreza en un país durante los últimos 20 años?

<!-- -->

-   Imagina que tienes datos sobre el gasto total de un gobierno y quieres mostrar cómo se distribuye ese gasto entre diferentes áreas como educación, salud y defensa. ¿Qué tipo de gráfico sería útil?

<!-- -->

-   ¿Qué tipo de gráfico te permitiría identificar si existe una relación entre el nivel de ingresos de las personas y su nivel de estudios?

<!-- -->

-   Si tuvieras un texto con las respuestas de una pregunta abierta en una encuesta, ¿qué tipo de visualización te ayudaría a identificar los temas más recurrentes?
